臺灣基隆地方法院民事判決　　　　　　　 96年度訴字第269號
原　　　告　丁○○
訴訟代理人　鄭敏郎律師
　　　　　　郭運杰
被　　　告　丙○○
　　　　　　乙○○
　　　　　　甲○○
訴訟代理人　王雅慧律師
上列當事人間請求返還價金等事件，本院於民國96年11月1日言詞辯論
終結，判決如下：
    主  文
被告乙○○及甲○○應給付原告新臺幣肆佰陸拾萬貳仟元及其
中新臺幣肆佰伍拾陸萬元自民國96年3月22日起至清償日止，另
新臺幣柒萬貳仟元自民國96年7月4日起至清償日止，按年息百分
之五計算之利息。
原告其餘之訴駁回。
訴訟費用由被告負擔二十分之十九，餘由原告負擔。
本判決於原告以新臺幣壹佰伍拾肆萬肆仟元供擔保後，得假執行
；但被告乙○○及甲○○得以新臺幣肆佰陸拾萬貳仟元為原告
預供擔保後免為假執行。
原告其餘假執行之聲請駁回。
    事實及理由
壹、程序方面：
    原告起訴先位聲明係列丙○○、乙○○及甲○○為被告，備
    位聲明則列乙○○及甲○○為被告，是為訴之主觀預備合併
    ，惟查原告主張備位聲明之被告乙○○及甲○○亦為先位聲
    明之共同被告，是以其形式上被告人數雖屬不一，但尚非全
    然歧異，則原告以乙○○及甲○○為被告，請求判決如備位
    聲明，應認尚不至於造成被告當事人地位不安定，且有助於
    訴訟經濟，避免裁判矛盾，更可以達到紛爭一次解決之目的
    （最高法院94年度台上字第283號判決意旨參照），應予准
    許，先予敘明。
貳、實體方面：
一、原告起訴主張：被告丙○○擔任里長並經營源興發不動產公
    司，其於民國95年6月12日因拍賣而取得坐落基隆市○○區
    ○○段108地號、面積205平方公尺土地（下稱系爭土地）之
    所有權，旋於同年9月26日以買賣為由，將系爭土地所有權
    移轉登記予被告乙○○（即被告丙○○之女兒）及被告甲○○，惟被告丙○○仍於96年1月間以「源興發不動產
    0000-0000東新街建地62坪‧100坪每坪8萬」之內容陸續刊
    登廣告兜售系爭土地，並於同時委託永慶不動產基隆暖暖加
    盟店（下稱永慶房屋）銷售，適逢原告為覓地自建房屋，遂
    經訴外人即永慶房屋業務員魏永志仲介，在被告丙○○明確
    保證系爭土地為建蔽率百分之60、容積率300之可供建築使
    用之住宅區用地下，於96年1月17日向被告乙○○及甲○○
    以新臺幣（下同）4,560,000元買受系爭土地，並由原告之
    夫即原告訴訟代理人郭運杰與被告丙○○分別代理雙方簽訂
    系爭土地之買賣契約，旋於96年2月13日辦妥移轉登記、96
    年3月21日鑑界後完成尾款之交付，詎原告取得系爭土地所
    有權後，開始進行整地、委託建築師指定建築線等工作，於
    96 年5月4日向基隆市政府都發局建管課申請調閱相鄰建物
    之建築圖面作為參考時，方知悉系爭土地係相鄰建物於67年
    興建時所指定留設之法定空地，依建築法之相關規定不得重
    覆使用，而無法申請建築執照，致使原告原先購買系爭土地
    以建築房屋之目的無法達成，被告丙○○、乙○○及甲○○
    刻意隱匿系爭土地為法定空地，更於廣告上特別標示系爭土
    地為建地之事實，致令原告陷於錯誤而買受系爭土地，被告
    丙○○等3人實有共同詐欺侵害原告之情事，應連帶賠償原
    告之損害，惟倘  鈞院認為被告丙○○、乙○○及甲○○對
    於原告之共同侵權行為不成立，而無須對原告負損害賠償之
    責，惟因系爭土地非建地致使本件買賣契約之目的無法達成
    ，則原告當得依不完全給付及物之瑕疵擔保責任之相關規定
    解除契約，並請求買賣契約之出賣人即被告乙○○及甲○○
    返還已交付之價金及賠償損害，為此提起本件訴訟等語，並
    為（一）先位聲明：1.請求被告丙○○、乙○○及甲○○應
    連帶給付原告4,801,876元，及自起訴狀繕本送達之翌日起
    至清償日止，依年息百分之5計算之利息；2.如受有利判決
    ，請准以現金或等值之有價證券為供擔保，為假執行之宣告
    ；（二）備位聲明：1.請求被告乙○○及甲○○應共同給付
    原告4,801,876元，其中4,560,000元應自96年3月22日起至
    清償日止，另241,876元自起訴狀繕本送達翌日起至清償日
    止，均依年息百分之5計算之利息；2.如受有利判決，請准
    以現金或等值之有價證券為供擔保，為假執行之宣告。
二、被告則以：依系爭土地之謄本所載，系爭土地之地目為溜地
    ，再依基隆市政府95年11月8日基府都計字第0950131801號
    基隆市都市計畫土地使用分區（或公共設施用地）證明書所
    載，系爭土地之土地使用分區及公共設施用地為「住宅區」
    ，且系爭土地於96年1月17日已出賣予原告，而前開原告所
    提出以「源興發不動產0000-0000東新街建地62坪‧100坪每
    坪8萬」為內容之廣告，截至96年1月28日仍有刊登，顯見此
    一廣告內容所指「東新街建地62坪」之土地並非系爭土地，
    又關於系爭土地為法定空地一事，被告丙○○、乙○○及甲○○既未知情，則何來隱瞞，是以被告丙○○、乙○○及甲○○對原告並無任何詐欺行為；另本件買賣契約，被告乙○○及甲○○係依系爭土地之現況而為交付，買受人之代理人
    郭運杰並未表示系爭土地絕對須為建地，出賣人即被告乙○○、甲○○及其代理人被告丙○○亦未保證系爭土地係建地
    等語，資為抗辯，並聲明：駁回原告之訴；並願供擔保請准
    宣告免為假執行。
三、兩造不爭執事項：
（一）當初是由被告丙○○經由法院拍賣取得系爭土地，後來過
      戶予被告乙○○、甲○○。
（二）被告丙○○係源興發不動產公司之負責人。
（三）系爭土地係法定空地，不得作建築使用。
（四）被告丙○○於96年1月12日有簽1張委託永慶房屋銷售之授
      權書。
四、本件之爭點：（一）被告丙○○、乙○○及甲○○於出賣系
    爭土地前，是否即知悉系爭土地為法定空地，不得供建築使
    用？（二）原告所指原證2「東新街建地62坪」之廣告，即
    係指系爭土地？（三）系爭土地之出賣人即被告乙○○、甲○○及其代理人被告丙○○於簽約時是否曾經保證系爭土地
    是建地？茲論述如下。
（一）被告丙○○、乙○○及甲○○於出賣系爭土地前，是否即
      知悉系爭土地為法定空地，不得供建築使用？又原告所指
      原證2「東新街建地62坪」之廣告，即係指系爭土地？
    1.按因故意或過失，不法侵害他人之權利者，負損害賠償責
      任，其故意以背於善良風俗之方法，加損害於他人者亦同
      ，又違反保護他人之法律，致生損害於他人者，亦負賠償
      責任，民法第184條第1項前段、後段及第2項固定有明文
      ，然以侵權行為為原因，請求回復原狀或賠償損害者，應
      就其權利被侵害之事實負舉證之責（最高法院19年上字第
      38號判例參照）。原告主張被告丙○○、乙○○及甲○○
      刻意隱瞞系爭土地為法定空地之事實，致令原告陷於錯誤
      而買受之，其等3人實係共同侵害原告云云，經查，系爭
      土地係法定空地，不得作建築使用，原先是由被告丙○○
      經由法院拍賣所取得，後來過戶予被告乙○○、甲○○等
      事實，為兩造所不爭執，應堪信為真實，而於出賣系爭土
      地予原告時，被告丙○○、乙○○及甲○○是否即知悉系
      爭土地為法定空地，不得供建築使用一節，雖據證人魏永
      志證述：「（原告訴訟代理人問：卷附原證二之登報廣告
      ，其上以螢光筆表示之部分是否即為你說看到系爭土地的
      廣告？）是的。」、「（原告訴訟代理人問：被告丙○○
      當初有無告訴你系爭土地之性質？）他說是建地，其上可
      以蓋房屋。」、「（被告訴訟代理人問：丙○○有無向你
      表示原證二廣告以螢光筆標示的62坪每坪8萬元就是指系
      爭土地？）是的。」等語（見本院96年9月13日言詞辯論
      筆錄），可認被告丙○○、乙○○及甲○○於買賣契約訂
      立之前後有表示系爭土地係建地之情，惟尚無法基此即推
      認被告丙○○、乙○○及甲○○知悉系爭土地為法定空地
      而仍故意隱瞞之事實，又原告雖主張被告丙○○係系爭土
      地所在地區之資深里長，且經營源興發不動產公司，營業
      項目既有不動產買賣，則其就系爭土地屬相鄰建築物之法
      定空地一節，實難諉為不知云云，惟依當時擔任系爭土地
      買賣仲介之永慶房屋業務員即證人魏永志向基隆市政府查
      詢系爭土地之結果，系爭土地之土地使用分區乃註記為「
      住宅區」，此有基隆市政府95年11月8日基府都計字第
      0950131801號基隆市都市計畫土地使用分區（或公共設施
      用地）證明書附卷可稽，參以建築法第11條第3項前段：
      「應留設之法定空地，非依規定不得分割、移轉，並不得
      重複使用」之規定，是以實難謂經由法院拍賣程序取得系
      爭土地所有權之被告丙○○必然知悉系爭土地係法定空地
      ，是原告前開之主張，並不足以證明被告丙○○、乙○○
      及甲○○於出賣系爭土地前，即知悉系爭土地為法定空地
      ，不得供建築使用。
    2.本件原告既不能證明被告丙○○、乙○○及甲○○於出賣
      系爭土地之前即知悉系爭土地為法定空地，則其主張被告
      丙○○、乙○○及甲○○有刻意隱瞞系爭土地為法定空地
      以詐欺其買受之事實，即不足採，自難認該3人有共同不
      法侵害原告權利，或故意以背於善良風俗之方法加損害於
      原告之情事，復原告亦未具體指明被告丙○○、乙○○及
      甲○○究竟違反何項保護他人之法律，致其受有損害，則
      其侵權行為之法律關系訴請被告丙○○、乙○○及甲○○
      賠償損害以回復原狀，於法即乏依據，不應准許。
（二）又按預備合併之訴，其先位聲明無理由時，為其備位聲明
      生效之停止條件，本件原告主張侵權行為請求損害賠償之
      先位請求部分既為無理由，則自應就其備位之請求部分為
      裁判。原告主張倘認為被告丙○○、乙○○及甲○○對於
      原告之共同侵權行為不成立，而無須對原告負損害賠償之
      責，惟因系爭土地非建地致使本件買賣契約之目的無法達
      成，則原告當得另依不完全給付及物之瑕疵擔保責任之相
      關規定解除契約，並請求買賣契約之出賣人即被告乙○○
      及甲○○返還已交付之價金及賠償損害等語。
    1.按物之出賣人，對於買受人應擔保其物依民法第373條之
      規定危險移轉於買受人時，無滅失或減少其價值之瑕疵，
      亦無滅失或減少其通常效用或契約預定效用之瑕疵，民法
      第354條定有明文；所謂物之瑕疵，係指存在於物之缺點
      而言，凡依通常交易觀念，或依當事人之決定，認為物應
      具備之價值、效用或品質而不具備者，即為物有瑕疵，且
      不以物質上應具備者為限，若出賣特定物其所含數量短少
      ，足使物之價值、效用或品質有所欠缺者，亦屬之（最高
      法院73年度台上字第1173號判例意旨參照）。又買賣因物
      有瑕疵，買受人得請求減少價金，其解除契約非顯失公平
      者，或得解除契約，其買賣之物缺少出賣人所保證之品質
      ，或出賣人故意不告知物之瑕疵者，買受人得不解除契約
      或請求減少價金，而請求不履行之損害賠償，此民法第
      359條、第360條定有明文。本件被告乙○○及甲○○出賣
      予原告之系爭土地，在交付前既屬於相鄰建築物之法定空
      地，依法不得為任何建築，則不惟其通常效用有所減少，
      抑且減低經濟上之價值，當有前開所指之瑕疵，從而原告
      以此項瑕疵為原因，對被告乙○○及甲○○擇以解除買賣
      契約尚非顯失公平，故其請求返還價金及附加之利息，自
      為民法第359條、第259條第1款、第2款之所許（最高法院
      49 年台上字第376號判例意旨參照）。
    2.又按出賣人就其交付之買賣標的物有應負擔保責任之瑕疵
      ，而其瑕疵係於契約成立後始發生，且因可歸責於出賣人
      之事由所致者，則出賣人除負物之瑕疵擔保責任外，同時
      構成不完全給付之債務不履行責任（最高法院77年第7次
      決議意旨參照），本件被告辯稱買賣契約成立之前，系爭
      土地即係法定空地，其係依系爭土地之現況而為交付一節
      ，雖系爭土地不得供建築之瑕疵於買賣契約訂立前即已存
      在，而與前開最高法院決議所指涉之情形有間，惟縱認被
      告乙○○及甲○○非故意隱瞞系爭土地之瑕疵，然其就未
      發現系爭土地實屬法定空地一事尚難謂無過失，是以應認
      為其就系爭土地此一既存瑕疵亦應構成不完全給付之債務
      不履行責任。次按因可歸責於債務人之事由，致為不完全
      給付者，債權人得請求損害賠償，此民法第227條定有明
      文，而債務人所負此一不完全給付之損害賠償責任，於買
      賣契約中尚不以「買賣之物缺少出賣人所保證之品質，或
      出賣人故意不告知物之瑕疵者」為要件，又其行使解除權
      者，尚不妨礙損害賠償之請求，此第260條亦定有明文，
      且其賠償之範圍，乃採履行利益賠償主義，尚不包括因信
      賴無效法律行為為有效，所受之信賴利益損害（最高法院
      90年台上字第1779號判決、最高法院79年台上字第2292
      號判決意旨參照），經查，本件原告除解除契約而主張被
      告乙○○及甲○○返還先前買受系爭土地之價金外，尚請
      求被告乙○○及甲○○賠償其所受有之貸款利息、仲介服
      務費、登記謄本費、繳納規費、房地產登記費用、遷移搬
      遷費、建築線指定費用、地坪施工工程款、圍籬施工費、
      資料調閱費等，共計241,876元之損害，雖被告丙○○辯
      稱：並未保證系爭土地係建地云云，惟縱堪信此一抗辯為
      真實，亦無礙於被告乙○○及甲○○對原告所應負之不完
      全給付之損害賠償責任，然原告前開所主張之貸款利息、
      仲介服務費、登記謄本費、繳納規費、房地產登記費用、
      遷移搬遷費、資料調閱費等，計169,876元部分，實屬訂
      立本件買賣契約或準備履約所需之費用，性質上屬信賴利
      益之損害（最高法院51年台上字第2101號判例意旨參照）
      ，尚非屬前開第227條、第260條所得請求賠償者，故其此
      部分之請求，洵屬無據；至建築線指定費用、地坪施工工
      程款、圍籬施工費等，計72,000元之部分，洵屬有據。
（三）從而，原告之備位聲明依物之瑕疵擔保暨不完全給付之債
      務不履行責任，請求被告乙○○及甲○○應返還系爭土地
      之買賣價金4,560,000元及賠償72,000元之損害，及其中4
      560,000元自96年3月22日起至清償日止，另72,000元自起
      訴狀繕本送達翌日起至清償日止，均按年息百分之5計算
      之利息部分，為有理由，應予准許。逾此部分之請求，均
      無理由，應予駁回。
五、本件事證已臻明確，兩造其餘攻擊、防禦方法及舉證，經審
    酌後核與結論不生影響，爰不再一一論述。
六、本件原告主張勝訴部分，兩造分別陳明願供擔保聲請宣告假
    執行或免為假執行，核均無不合，爰分別酌定相當之擔保金
    額，予以准許。至被告敗訴部分假執行之聲請，即失所附麗
    ，應併予駁回。
七、據上論結，本件原告之訴為一部有理由，一部無理由，依民
    事訴訟法第79條、第85條第1項、第390條第2項、第392條第
    2項，判決如主文。
中　　華　　民　　國　　96　　年　　11　　月　　15　　日
                  民事庭法　官　林李達
以上正本係照原本作成。
對於本件判決如有不服，應於收受送達後20日內向本院提出上訴
書狀，敘述上訴之理由，上訴於臺灣高等法院，並按他造當事人
之人數附具繕本。
中　　華　　民　　國　　96　　年　　11　　月　　15　　日
                        書記官  林建清
